【裁判字號】    97,上訴,5073
【裁判日期】    971209
【裁判案由】    違反商業會計法等
【裁判全文】
臺灣高等法院刑事判決                97年度上訴字第5073號
上  訴  人  臺灣士林地方法院檢察署檢察官
被      告  甲○○
選任辯護人  李明洲  律師
上列上訴人因被告違反商業會計法案件，不服臺灣士林地方法院
97 年度訴字第505號，中華民國97年9月4日第一審判決（起訴案
號：臺灣士林地方法院檢察署96年度偵字第6125號），提起上訴
，本院判決如下：
    主  文
上訴駁回。
    理  由
一、公訴意旨略以：被告甲○○係址設於臺北市○○區○○街34
    5巷6號5 樓「三誠科技開發有限公司」（下稱三誠公司）之
    實際負責人兼總經理，戴昌富（業經原審認戴昌富此部分犯
    行使偽造文書罪，判處有期徒刑8月，減為有期徒刑4月，如
    易科罰金，以銀元300元即新台幣900元折算1 日確定）為三
    誠公司副總經理，而張記（另行偵查中）擔任三誠公司之名
    義負責人，明知可能幫助他人成立空頭公司、填載不實會計
    憑證而幫助他人逃漏稅捐，竟與被告甲○○、戴昌富等2 人
    共同基於犯意之聯絡，其等為稅捐稽徵法之納稅義務人及商
    業會計法之負責人。被告甲○○、與戴昌富、張記共同基於
    幫助他人逃漏稅捐、明知不實事項而填製會計憑證之概括犯
    意聯絡，皆明知於91年7 月起至91年10月間，三誠公司並無
    實際進銷貨之事實，竟仍以三誠公司名義，連續填製性質上
    屬會計憑證之不實統一發票22張，銷售金額共計8,631萬8,2
    05元，並持之交付亮相科技股份有限公司（下稱亮相公司）
    等6家公司充當進項憑證使用，嗣亮相公司等6家公司持上開
    統一發票22張，向稅捐稽徵機關申報營業稅之用而行使之，
    憑以扣抵銷項稅額，以此不當之方法幫助該等公司商號逃漏
    營業稅額計達378萬4,070元。因認被告甲○○涉犯修正前商
    業會計法第71條第 1款商業負責人填製不實會計憑證罪嫌、
    稅捐稽徵法第43條第1項幫助他人逃漏稅捐罪嫌等語。
二、按刑事訴訟審判之目的，在於認定刑罰權之存在與否及其範
    圍，對一被告起訴之全部事實，究為單一刑罰權之一罪（包
    括事實上一罪暨含實質上及裁判上一罪之法律上一罪），或
    為複數刑罰權之數罪，自應視法院審認之結果為斷，並不受
    起訴主張之拘束。而檢察官以裁判上一罪提起公訴，法院審
    理結果認為一部分犯罪不成立，經於理由中加以說明，毋庸
    諭知無罪者，係指所訴事實，在客觀上具有連續或牽連關係
    之情形而言，若對於客觀上顯不發生連續或牽連關係之事實
    ，誤以為係裁判上一罪，法院審理結果仍應就數罪分別判決
    ，不受起訴見解之拘束（最高法院79年台上字第2928號、86
    年台上字第5065號判決意旨參照）。本件公訴人雖認被告甲○○與戴昌富基於共同犯意聯絡，由被告甲○○以其已逝世
    父親李明達名義代表信達投資股份有限公司（下稱信達公司
    ），於91年5月20日偽造不實之指派書1份，將信達公司派代
    三誠公司法人董事代表戰律豪變更為不知情之丙○○、丁○○；由戴昌富以代表和易信投資股份有限公司（下稱和易信
    公司）名義，偽造不實之指派書 2份，將和易信公司派代三
    誠公司法人代表董事丙○○、乙○○，變更為不知情之乙○○、廖修誠及無實際經營公司之張記，並使承辦公務人員將
    此不實事項登載於職務上所掌管之公文書上，而犯刑法第21
    6 條、第210條之行使偽造文書罪、同法第214條使公務員登
    載不實文書罪、及同法第216條、第215條行使業務登載不實
    文書等罪（業經原審就被告甲○○此部分犯行判處有期徒刑
    4 月，減為有期徒刑2月，如易科罰金，均以銀元300元即新
    台幣900元折算1日），與上揭公訴意旨被告甲○○所涉犯修
    正前商業會計法第71條第 1款商業負責人填製不實會計憑證
    罪、稅捐稽徵法第43條第 1項幫助他人逃漏稅捐等罪嫌，具
    有刑法95年7月1日施行前之連續犯、牽連犯等裁判上一罪關
    係，應合一確定等語。惟被告甲○○與戴昌富於原審中均否
    認被告甲○○有參與上揭公訴意旨部分之犯行（詳後述），
    且依被告戴昌富於原審審理中之供詞觀之，其嗣後所犯偽造
    不實會計憑證以幫助他人逃漏稅之犯行，係應「陳金龍」之
    需求，乃將三誠公司91年度統一發票、發票章等交付予「陳
    金龍」使用，與前開更換三誠公司董事無涉，即難認此間有
    方法、目的之牽連關係，是在公訴人均未說明其何以認定前
    揭二部分犯罪事實有連續犯、牽連犯等裁判上一罪關係暨所
    憑理由及證據下，自難採信。故依卷內相關事證，前揭二部
    分犯罪事實在客觀上顯無從認定係連續或牽連關係之事實，
    公訴人雖誤以為係裁判上一罪，法院審理結果仍應就數罪分
    別判決，不受起訴見解之拘束，合先敘明。
三、按犯罪事實應依證據認定之，無證據不得認定犯罪事實；不
    能證明被告犯罪者，應諭知無罪之判決，刑事訟訴法第 154
    條第2項、第301條第1 項分別定有明文。又事實之認定，應
    憑證據，如未能發現相當之證據，或證據不足以證明，自不
    能以推測或擬制之方法，以為裁判之基礎；且認定犯罪事實
    所憑之證據，無論直接或間接證據，其為訴訟上之證明，須
    達於通常一般之人均不致有懷疑，而得確信其為真實之程度
    者，始得據為有罪之認定，倘其證明尚未達到此一程度，而
    有合理之懷疑存在時，尚難為有罪之認定基礎，最高法院40
    年台上字第86號、76年台上字第4986號判例可資參照。
四、訊之被告甲○○堅決否認有上開犯行，辯稱：伊從88年底到
    90年12月在三誠公司擔任總經理，在離職前董事長都是乙○○，伊離職後實際負責人戴昌富，離職後伊就沒有參與公司
    運作，所以本件偽造統一發票及幫助逃漏稅之事實與伊無關
    ，從勞健保、所得資料也可以知道伊沒有在三誠公司任職等
    語。經查：遍查本案全部卷證，公訴人所舉之證人丙○○、
    張記、乙○○、戊○○、戰律豪、丁○○、倪安富等人於檢
    察官偵查中，及證人徐采綾於原審審理中均不能證明被告甲○○有上述共同參與幫助他人逃漏稅捐、填製會計憑證統一
    發票之犯行。而證人即共同被告戴昌富於原審審理中結證稱
    ：伊在三誠公司任職副總經理，甲○○在90年7 月後就很少
    進公司，任職期間，三誠公司實際負責人係乙○○。91年 5
    、6 月間，伊在臺北市北投區○○○路亮相公司，將三誠公
    司91年7、8月份的發票交給陳金龍，陳金龍說他有需要拿去
    開。甲○○不知道此事，他沒有參與，張記也不知道這件事
    ，伊在三誠公司並不負責統一發票製作及稅捐申報，發票章
    及發票都是放在會計那邊，91年1 月間公司停止營業，資料
    一箱一箱就放在伊桌上，發票及發票章是伊自己拿的等語（
    參見原審卷第117至123頁），且依卷附勞工保險局97年5 月
    26日保承資字第09760241170 號函所附三誠公司勞保資料（
    參見原審卷第53至73頁）所示，被告甲○○係早於91年2月1
    日即離職退保（參見原審卷第55頁），足認被告甲○○並無
    與戴昌富及張記共同自91年7 月起至91年10月間，明知三誠
    公司並無實際進銷貨之事實，竟連續填製不實統一發票22張
    ，交付予亮相公司等6 家公司充當進項憑證使用，幫助該等
    公司逃漏營業稅額計達378萬4,070元之犯行，自甚明確，而
    堪認定。至公訴人上訴意旨雖指戴昌富曾表示其係被告甲○○引進於上開公司擔任副總經理，實際上業務均為被告甲○○負責，其僅係掛名，目的在可多領一份薪水，且被告甲○○後來將公司業務交代其要好好處理，認定戴昌富所作所為
    均係被告甲○○授意或指示等語，然此顯與戴昌富前開明白
    表示：91年7 月起至91年10月間，被告甲○○已未在三誠公
    司工作，且製作不實會計憑證（三誠公司名義之統一發票）
    以幫助他人逃漏稅之犯行，被告甲○○確均不知情，亦未參
    與等情不符，故公訴人上開推認，自不足為被告甲○○不利
    之認定。
五、綜上所述，公訴人所舉上開證據並不足使本院無合理懷疑而
    認定被告甲○○涉有上開犯行，此外，復查無其他積極證據
    足資證明被告甲○○涉有上開填載不實會計憑證及幫助逃漏
    稅捐等犯行，原審以不能證明被告甲○○此部分犯罪，而諭
    知被告甲○○此部分被訴商業負責人填製不實會計憑證罪、
    及幫助他人逃漏稅捐罪均無罪之判決，經核並無違誤，檢察
    官上訴意旨執前詞指摘原判決不當，為無理由，應予駁回。
據上論斷，應依刑事訴訟法第368條，判決如主文。
本案經檢察官王壬貴到庭執行職務。
中    華    民    國    97    年    12    月    9     日
                  刑事第五庭審判長法  官  吳  敦
                                  法  官  張傳栗
                                  法  官  陳春秋
以上正本證明與原本無異。
如不服本判決，應於收受送達後10日內向本院提出上訴書狀，其
未敘述上訴之理由者並得於提起上訴後10日內向本院補提理由書
（均須按他造當事人之人數附繕本）「切勿逕送上級法院」。
                                  書記官  李家敏
中    華    民    國    97    年    12    月    15    日


司法院資訊處製作；財團法人民間司法改革基金會備份。
